【裁判字號】    87,上,244
【裁判日期】    891031
【裁判案由】    給付承攬報酬
【裁判全文】
臺灣高等法院高雄分院民事判決  八十七年度上字第二四四號
      上訴人即附帶被上訴人  萬有營造有限公司
      法定代理人            甲.
      訴訟代理人            沈榮生律師
      被上訴人即附帶上訴人  乙.
                              .
      訴訟代理人            周耀門律師
                            王伊忱律師
                            李貴芬律師
      複  代理人            李家鳳律師
右當事人間給付承攬報酬事件，上訴人對於中華民國八十七年三月二十六日臺灣高雄
地方法院八十五年重訴字第七一五號第一審判決提起上訴，本院判決如左：
      主      文
原判決關於命上訴人給付被上訴人超過新台幣參佰貳拾萬參仟伍佰參拾元及其利息部
分，與該部分假執行之宣告，暨訴訟費用之裁判，均廢棄。
前開廢棄部分，被上訴人在第一審之訴及假執行之聲請均駁回。
上訴人其餘上訴駁回。
被上訴人之附帶上訴駁回。
第一、二審上訴訴訟費用由被上訴人負擔四分之一，餘由上訴人負擔。附帶上訴訴訟
費用由附帶上訴人負擔。
      事      實
甲、上訴人方面：
一、聲明：求為判決：
（一）原判決廢棄。
（二）前開廢棄部分，被上訴人在第一審之訴及假執行之聲請均駁回。
（三）對造之附帶上訴駁回。
（四）第一、二審及附帶上訴訴訟費用由被上訴人負擔。
二、陳述：除引用與原審判決書記載相同者外，另補稱：
（一）兩造之爭點：
  被上訴人向上訴人承攬道明中學校舍新建水電空調工程是否已完工驗收，何時完
    工驗收。
  兩造八十三年十二月五日所訂定之承攬合約是否包括被上訴人所主張之空調第一
    、二期追加工程與變更設計追加工程即新台幣（以下同）七十二萬零七百一十四
    元部分。
  被上訴人所承攬之工程是否因有瑕疵而由上訴人代為修補而應扣除工程款。
  兩造承攬契約所定總價一千六百五十萬是否包含百分之五之加值營業稅。
  被上訴人於八十五年十月廿三日向上訴人借貸壹百萬元是否應自工程款中扣除。
（二）就上開爭點分論如左：
  關於工程驗收部份：本件原審無非以「依証人劉國棟於本院履勘時，陳稱系爭柴
    油發電機之廠牌雖不符原設計之廠牌，惟其容量、規格與原設計相符」．．．進
    而推論「道明中學亦表示願意接受，應認被上訴人主張本件工程已完成驗收等情
    堪予採信」云云，惟依卷附兩造所訂之工程承攬合約書第七條付款辦法「工程尾
    款須俟工程完工後，經正式驗收無誤後，方一次付清」，準此，兩造既已約定工
    程尾款之給付，以經定作人（即上訴人）正式驗收為條件，須俟條件成就後，始
    有請求權之行使，惟本件遑論上開道明中學之劉國棟非道明中學之代表人，所言
    不足以代表道明中學，且其僅稱「規格相符」並未証稱業經正式驗收，又該校總
    務主任潘清雨於八十七年十一月五日更証稱：「目前就缺少書面的驗收手續，沒
    有正式驗收」，而被上訴人迄今亦未能提出有正式驗收之事証，矧，被上訴人亦
    未曾要求上訴人為驗收，準此，被上訴人所主張之道明中學正式啟用，顯與「正
    式驗收」未符，依約被上訴人自不得主張其有工程尾款之請求權，是其遽為請求
    ，顯無理由。
  兩造八十三年十二月五日之承攬契約，是否包括空調第一、二期工程。經查本件
    上訴人所持之工程承攬合約書附帶條文第二項「本合約書屬空調第一、二期追加
    減工程款全部金額在內，含水電變更設計追加減總工程款」，被上訴人於原審否
    認有此記載並提出其所持有未載明之契約書作為諉責，然嗣經  鈞院移送刑事警
    察局鑑定，蓋於合約書附加條件之指印確為被上訴人乙○○之指印，自足証明本
    件工程總價一千六百萬元確已含追加一、二期工程與水電變更設計追加減工程，
    被上訴人所持之合約書未予註明係因追加減工程係於訂約後始發覺，雙方才補填
    ，因當時被上訴人以其合約書未帶，致僅載明於上訴人所持有之合約書上，惟兩
    造既有此約定，則被上訴人所請求之追加工程款七十二萬零七百十四元部份即無
    理由。
  關於瑕疵修補費一十四萬元與六十三萬六千一百零七元應否扣除：
    查被上訴人所承攬之工程因有部份瑕疵，即被上訴人所主張之追加工程Ｄ項冷氣
    機，係由上訴人代其更換，支出費用為一十四萬元，有發票在卷可稽（附於八十
    七年九月三日上訴理由証二），又上訴人又修補工程缺失瑕疵部份，支出費用六
    十萬六千一百零七元，亦有單據在卷可稽（附於八十七年九月三日上訴理由証三
    ），並有修補之工人陳文偉所簽發之收據附呈可証。此部份既有單據附証，自為
    屬實，上訴人自可依法行使抵銷權而扣除。
  關於總價一千六百五十萬元是否含百分之五之加值營業稅：
    經查，雙方於訂定工程承攬契約時，即已言明工程款含稅，兩造於第一期工程所
    定契約書上，即由被上訴人親書「含稅」可為証明，八十三年十二月五日之工程
    承攬契約書上雖未載明，然依經驗法則推斷，本件工程即係延續第一期工程，且
    係同工程，則其合約自有延續性與一致性，再觀諸兩造於訂約前之議價單均係以
    含稅為基礎作為議價之標準，足証本件承攬契約應屬含稅（計價單附於八十八年
    十一月十八日上訴理由續狀），再審酌被上訴人所開立之發票「其總計金額」為
    整數，再扣除「營業稅」後，始為銷售金額，益証營業稅已包含於總價之內，即
    合約書所載之工程總價已「含稅」；再查上訴人向道明中學所承包之水電工程總
    工程款為一千五百八十五萬二千八百卅一元，然下包由被上訴人承攬為一千六百
    五十萬元，兩造已有差價六十萬七十餘元，上訴人與其他工程截長補短，尚有薄
    利，但如再加營業稅百分之五即八十二萬五千元，如此即將差價近一百五十萬元
    ，上訴人再愚亦不可能有此賠本生意，益証被上訴人所主張請求之加值營業稅云
    云，實毫無理由。
  關於借款壹佰萬元是否已返還部分：
    被上訴人於八十五年十月廿三日向上訴人借款一百萬元有收據在卷可稽，此項債
    權上訴人自可主張抵銷，被上訴人先予抗辯其已返還，復又主張其於起訴中已扣
    除云云，前後矛盾，顯非可採。又被上訴人所提出之請款明細表，上訴人否認係
    與被上訴人間之結算表。且上開之傳真電話0000000與0000000，
    並非上訴人所有，反而均是被上訴人之弟或公司所有，足証，上開明細表不足以
    証明其所結算。
三、證據：除援用原審之證據方法外，另提出工程承攬合約書一件（證物袋內）、計
    價單影本一紙、轉帳傳票影本二紙、發票影本十二紙、發票明細表影本五紙、預
    借款書影本一紙。
乙、被上訴人方面：
壹、聲明：
一、答辯聲明：求為判決上訴駁回。
二、附帶上訴聲明：
（一）原判決主文第二項關於駁回附帶上訴人在第一審之訴部分廢棄。
（二）右廢棄部分，附帶被上訴人應再給付附帶上訴人八十二萬五千元及自起訴繕本
      送達翌日起至清償日止按週年利率百分之五計算之利息。
（三）右項判決附帶上訴人願供擔保請准宣告假執行。
（四）第一、二審訴訟費用由附帶被上訴人負擔。
二、陳述：除引用與原審判決書記載相同者外，另補稱：
（一）答辯部分：
  １、本件被上訴人向上訴人所承攬之高雄市○○道明高級中學校舍新建水電空調工
      程業已依約完工並交付工作物：
    此除有原審所呈相片數幀可証外，另可由高雄市○○道明高級中學 (以下簡稱
      為道明中學) 於八十六年七月十六日以道中總字第０八二號函函覆原審法院的
      函文說明三、稱此新建大樓已於八十五年八月開始啟用云云及原審法院履勘現
      場時，道明中學劉國棟組長稱文藻樓於八十五年八月間開始啟用，使用狀況大
      致良好云云（原審法院八十六年八月廿九日勘驗筆錄) ，均足以証明被上訴所
      承包本件系爭工程應已依約完工並交付上訴人，否則上訴人即不會將此部分工
      程交由道明中學驗收，甚至啟用。
    又証人道明中學總務主任潘清雨在鈞院八十七年十一月五日審理時亦稱：「驗
      收依合約應由廠商申請驗收．．．，事實上我們已經在使用了，算是已完成了
      ，如果廠商來申請，應該也會給他驗收」，又道明中學八十八年三月九日亦以
      道中總字第００四０號函覆  鈞院之說明亦稱：「萬有營造有限公司向本校承
      攬之辦公室、宿舍新建工程，已完成辦理驗收」。
    按「報酬應於工作交付時給付之，無須交付者應於工作完成時給付之」，民法
      第五０五條定有明文。又依兩造所訂之工程承攬契約書約定：「．．．俟本工
      程正式驗收後，將保留款一次付清」，依前述被上訴人早已依約完成並交付工
      作物，且本件工程更業經道明中學驗收完成，則被上訴人依法律及依契約規定
      自均得請求上訴人給付工程尾款。
  ２、關於追加工程款七十二萬零七百十四元部分：
      上訴人雖提出「工程承攬合約書」，以該合約書末尾「附帶」條款第２點記載
      ：「本合約書屬空調第一、二期追加減工程款全部金額在內，含水電變更設計
      追加減總工程款」等語，主張該工程承攬合約書內所載之工程總價一千六百五
      十萬元已包含被上訴人本件所請求之追加工程款七十二萬零七百一十四元云云
      。惟查上訴人上述主張並非事實，茲詳述如左：
    查本件工程在兩造未訂立承攬契約之前，雙方曾議價多次，嗣因空調一、二期
      之工程及水電工程有變更，雙方最後重新議價將工程款總價提高為一千六百五
      十萬元，並簽訂「工程承攬合約書」，因此上述「工程承攬合約書」附帶條款
      上所記載之「本合約書屬空調第一、二期追加減工程款全部金額在內，含水電
      變更設計追加減總工程款在內」等語之「空調第一、二期追加減工程款」及「
      水電變更設計追加減工程款」，均係指兩造簽訂本件合約書之前所為變更追加
      之部分，並不包括合約簽訂後嗣後於工程進行至中途時所再另行追加工程部分
      之工程款，茲先敘明如上。
    本件系爭被上訴人向上訴人請求之追加工程工程款七十二萬零七百十四元，係
      兩造簽訂承攬契約後工程進行至中途時所再另行追加之工程之工程款，此從上
      訴人提出之兩造簽訂之「工程承攬合約書」之簽約日期為「八十三年十二月五
      日」，而被上訴人請求之本件追加工程款之「追加工程估價單」之日期則為「
      八十五年四月十五日」以觀，即可証工程承攬合約書附帶條款二所指之「含水
      電變更設計追加工程款」一語，係指簽約「前」變更設計所追加部分，並不包
      括被上訴人請求本件追加工程款七十二萬零七百一十四元。上述事實除有被上
      訴人於第一審所提出之書狀及追加前後之工程估價單、工程預算分析表、追加
      工程照片可証外，另原審八十六年八月九日勘驗現場時將追加工程部分之估價
      單提示與証人潘清雨，該証人稱：「此部分追加工程均有做，並且都已完工了
      」，又證人潘清雨八十六年九月廿六日在原審証稱：「．．．學校方面認為已
      使用一年多，即從去年八月就開始使用，所以學校願接受此事實，並就被上訴
      人追加工程款部分，予以議價」，並稱：「追加工程被上訴人均有做，都已經
      完工，且工程之修改及追加，亦均有知會上訴人，有經上訴人同意」等語 (八
      十六年九月廿六日、八十七年二月廿七日筆錄) ，由証人上述証詞可証被上訴
      人所請求之系爭追加工程款係工程進行至中途後始另行追加，並不包含在兩造
      簽約時所議定之原工程款一千六百五十萬元內，且道明中學就該追加工程部分
      亦有另外議價支付追加工程款給上訴人，從而被上訴人自得向上訴人請求此追
      加工程部分之工程款七十二萬零七百十四元。
    又本件工程業經道明中學完成驗收，又該工程款除被上訴人向法院聲請假扣押
      所扣押之新台幣四百五十萬元外之工程尾款，已全數由上訴人公司領回，此事
      實有道明中學八十八年三月九日道中總字第００四０號函可証，則被上訴人以
      本件工程道明中學尚未完成驗收且還要向其罰款云云作為抗辯，其抗辯顯無理
      由甚明。
  ３、上訴人另主張被上訴人於八十五年十月廿三日向上訴人預借一百萬元應予扣除
      云云，更屬無稽。被上訴人雖曾向上訴人借支一百萬元，但該一百萬元被上訴
      人於提起本件訴訟時已先行扣除。蓋本件工程原約定之總價款為一千六百五十
      萬元，另追加工程價款為七十二萬零七百十四元，而上訴人僅給付被上訴人一
      千二百廿九萬六千四百七十元，此有被上訴人前呈萬有公司所制作之請款明細
      表可稽，並經當時任職於上訴人公司之證人林淑萍於鈞院八十九年六月一日庭
      訊時到庭證稱：「（提示請款明細表傳真）這是我寫的，是我字跡。」「這是
      跟乙○○對帳用，乙○○有向萬有公司請款用。」（問：這表有何用途？) 他
      何時請款及何時開票，這表是公司留存之用．．．」，均足證上訴人實際僅給
      付被上訴人工程款一千二百二十九萬六千四百七十元，尚欠工程款四百二十萬
      三千五百二十元及追加工程款七十二餘萬元未付，而被上訴人於八十五年十月
      廿三日預借款書中，亦言明該筆預借之一百萬元「待日後工程款中扣除」，故
      本件上訴人起訴時乃將該八十五年十月廿三日預借之一百萬元自前述尚欠之工
      程款中予以扣除，而僅請求給付工程尾款「三百二十萬三千五百三十元」及追
      加工程款七十二萬零七百十四元，足証被上訴人於起訴時已將該一百萬元借款
      扣除，從而上訴人主張欲再就被上訴人請求之金額扣除一百萬元云云，至屬無
      稽。
  ４、上訴人主張本件空調中Ｄ項冷氣機有更換十四萬元係其支付，另主張水電工程
      Ｇ項設計圖已指定為和成牌，被上訴人另主張變換和成牌追加款應無理由，並
      主張部分工程缺失由陳文偉代為修補改善云云，被上訴人均否認之，上訴人並
      未舉證以實其說，自不足採。上訴人提出之發票、規格表及工程預算書等，被
      上訴人就其實質與形式之真正均否認之。又上訴人主張工程有缺失由陳文偉修
      補支出六十三萬元云云，被上訴人亦否認之，証人呂世義八十八年四月十五日
      在鈞院証詞（被上訴人均否認之) 亦僅稱：「確實陳文偉有做的，像第十項只
      有第二項「水電接頭漏水（女廁）」「這些工程價錢我不知道」云云，其証詞
      顯均不能証明上訴人所主張及其所提出之工程預算表為真實，亦不能証明上訴
      人所主張及其所提出之工程預算表之項目或價格為真實。
（二）附帶上訴部分：
  １、兩造訂立本件工程承攬契約時即約定加值營業稅應由業主即附帶被上訴人負擔
      ，且依一般工程慣例，工程加值營業稅均外加由業主負擔，本件工程合約既未
      載明含稅，足証依兩造契約之約定，該工程之營業稅亦係應由業主即附帶被上
      訴人負擔。
  ２、又依一般工程慣例，一般工程營業加值稅係外加由業主負擔，此有卷附台灣區
      電氣工程工業同業公會函覆  鈞院之電程圖字辦字第０一０號函可証。又鈞
      院向道明中學函查上訴人向該校承攬本件工程之加值營業稅是否另外加計由該
      校負擔，該校函覆稱「有關加值營業稅，係內含於總工程款」 (88.03.09道中
      總字第００四０號函) ，由其上述回函亦可知加值營業稅係外加於工程款再另
      計入總工程款作為道明中學應給付給被上訴人總工程款之一部分，可見該工程
      之營業稅亦係由業主負擔。本件工程營業稅兩造既約定應由業主負擔，則附帶
      上訴人自得向附帶被上訴人請求給付加值營業稅額八十二萬五千元。
  ３、附帶被上訴人另提出計價單一紙主張：附帶上訴人自行計算後含稅之水電工程
      為九百廿六萬一千零五十六元，空調為七百九十四萬六千九百七十五元，該計
      價單上有註明「含稅」，對照雙方原第一次合約有註明「含稅」，且附帶上訴
      人所交付之發票亦有註明「應稅」，可証兩造間所約定之一千六百五十萬元之
      工程款總價確已包含五％之營業稅在內云云。惟查附帶被上訴人上述主張並無
      足採，蓋：
    附帶被上訴人所提出之「計價單」抬頭係寫「至人建設」徐董事長、蕭董事長
      台照，並非附帶被上訴人公司，並所提出之計價單之真正自不可採，亦無從証
      明與兩造本件工程合約有何關聯，附帶上訴人茲否認其真正，又該計價單上所
      載之水電工程追加減後工程總價為九百二十六萬一千零五十六元，空調工程追
      加減後總價為七百九十四萬六千九百七十五元，二者相加總價為「一千七百二
      十萬八千零卅一元」，該數額與兩造於八十三年十二月五日所簽訂之工程承攬
      合約總價「一千六百五十萬元」並不相符，自不能以該計價單有註明之「含稅
      」二字即遽以推論本兩造間所約定之工程總價「一千六百五十萬元」有包含五
      ％之營業稅，再從附帶被上訴人所提出之原兩造原洽談之第一次合約書（該合
      約書後來因工程變更而未簽訂）之記載以觀，該份合約書有特別註明「含稅」
      ，而反之八十五年十二月五日所簽訂之總價一千六百五十萬元之合約書則並未
      註明含稅一節以觀，更可証兩造所簽訂本件承攬契約時所約定工程款一千六百
      五十萬元並不包括五％營業稅在內。
    又附帶被上訴人所提之發票上營業稅欄特別有載明「應稅」，並另列其金額，
      此更可証本件工程總價係不含稅，營業稅應另由附帶被上訴人負擔。
    附帶被上訴人八十九年二月三日所提出之營業執照與公司執照及扣繳憑單影本
      等，附帶上訴人否認其真正，且該營利事業登記証與公司執照只能証明至人公
      司董事長為徐樂水，該扣繳憑單亦只能表示萬有公司曾經付新台幣二十四萬元
      給徐樂水個人，上述文書並不能証明附帶上訴人所提出之計價單與本件兩造之
      工程合約有何關聯，況該計價單亦不能証明本件總工程金額一千六百五十萬元
      係包含營業稅在內，詳如前述，茲不贅述。
三、證據：除援用原審之證據方法外，另提出請款明細表傳真影本一紙、聲請訊問證
    人潘清雨、劉國棟、林淑萍。
丙、本院向私立道明中學及台灣區電氣工程工業同業公會高雄辦事處函查。
      理      由
一、本件被上訴人起訴主張：被上訴人於八十三年十二月五日向上訴人承攬道明中學
    校舍新建大樓之水電空調工程，工程總價為一千六百五十萬元，於施工中經上訴
    人同意，另追加工程共七十二萬零七百十四元，被上訴人業已依約完工並交付工
    作物，惟上訴人僅付被上訴人工程款一千三百二十九萬六千四百七十元，尚欠工
    程尾款三百二十萬三千五百二十元、追加工程款七十二萬零七百十四元及加值營
    業稅八十二萬五千元，合計四百七十四萬九千二百四十四元，屢經被上訴人催討
    ，上訴人遲不給付，爰依承攬之法律關係，請求上訴人給付四百七十四萬九千二
    百四十四元及其法定遲延利息等情。（原審命上訴人給付被上訴人工程尾款三百
    二十萬三千五百二十元及追加工程款七十二萬零七百十四元共三百九十二萬四千
    二百四十四元及其法定遲延利息，而駁回其餘請求部分經被上訴人提起附帶上訴
    ）。
二、上訴人則以：依雙方所簽訂之工程承攬合約書第七條付款辦法之約定，上開工程
    尾款須俟工程完工經正式驗收無誤後，方一次付清，惟被上訴人承包之工程因有
    柴油發電機廠牌不符、變壓器出廠証明尚未提出、高壓電之出廠証明未提出等缺
    失，迄今尚未驗收合格，迭經上訴人函催告修補，被上訴人仍拒未履行，是被上
    訴人既未依債之本旨給付，上訴人自無付款之義務。至於追加工程部分，被上訴
    人所主張之追加工程項目大部分未經上訴人同意追加，且被上訴人未說明上開追
    加工程何部分係原有工程之修改，何部分係真正之追加，且被上訴人未經協議逕
    行追加之工程，上訴人亦無給付之義務。至營業加值稅部分，兩造亦無約定應由
    上訴人負擔，且道明中學就違約扣款部分曾建議兩造，由道明中學縮減二分之一
    之請求，另二分之一由兩造各半負擔，因被上訴人拒絕，導致上訴人就道明中學
    工程尾款取得之延誤，被上訴人就此亦應負遲延及賠償之責等語資為抗辯。
三、被上訴人主張前開伊向上訴人承攬道明中學校舍新建大樓之水電空調工程，總價
    為一千六百五十萬元，詎上訴人僅付被上訴人工程款一千三百二十九萬六千四百
    七十元之事實，業據提出工程承攬合約、存證信函、八十五年六月二十五日驗收
    紀錄、工程預算總表、工程預算明細表、工程估價單等影本及工程完工現場照片
    等件為證，並為上訴人所不爭，堪信為真實。至被上訴人主張上開工程施工中，
    被上訴人另經上訴人同意追加工程共七十二萬零七百十四元，詎上訴人於被上訴
    人完工後，尚積欠工程尾款、追加工程款及加值營業稅共四百七十二萬九千二百
    四十四元，迄未給付之事實，雖據被上訴人提出追加工程估價單、追加工程預算
    分析表及追加工程照片等件為證，惟為上訴人所否認，並以上揭情詞置辯。經查
    ：
（一）兩造爭執上訴人承包之系爭工程已否完工及驗收部分：
  １、被上訴人主張系爭工程，經道明中學驗收時所發現之變壓器及高壓電出廠証明
      尚未提出之瑕疵，業經被上訴人提出交予道明中學收受完畢；至於柴油發電機
      廠牌雖與原設計圖不符，惟該設計圖以括弧書寫之大同、東元、中興等字樣，
      並非指定廠牌之意，況該發電機之規格、效能與原設計圖之規格、效能並無二
      致等情，業據被上訴人提出變壓器、高低壓配電盤及柴油發電機出廠證明書，
      大同、中興、光允廠牌之發電機組目錄與柴油發電機照片等件為證。上訴人雖
      以：上開工程尚未經道明中學驗收，且被上訴人所使用之柴油發電機廠牌與原
      工程設計圖不符，為有瑕疵等語置辯。然查，系爭工程電力單線設計圖上，關
      於柴油發電機之規格下，有以括弧表明大同、東元、中興廠牌等情，業據上訴
      人提出該設計圖影本一份在卷可稽，並為被上訴人所不爭，則揆諸雙方當事人
      之真意，該工程電力單線設計圖上既以括弧表明大同、東元、中興廠牌，顯係
      表明被上訴人應使用此三種廠牌之發電機方符契約之約定。故被上訴人主張雙
      方工程合約中，並未約定應使用何種廠牌云云，雖非可採。惟經原審於八十六
      年四月十八日向道明中學函查上開工程是否已驗收完工時，經該校函覆上開工
      程雖經該校初驗、複驗，惟因有：１、柴油發電機廠牌不符；２、變壓器之出
      廠証明尚未提出；及３、高壓電之出廠証明尚未提出等瑕疵，致尚未完成驗收
      之事實，固有道明中學八十六年七月十六日道中總字第０八二號函在卷可稽。
      惟證人即道明中學之總務主任潘清雨嗣後於原審具結證稱：上開變壓器及高壓
      電之出廠證明，被上訴人均已提出，並經該校於八十六年八月予以認可，至於
      發電機廠牌不符部分，學校方面認為因已使用一年多（即自八十五年八月起使
      用），故願意接收此事實等語（原審卷第一七五、一七六頁）。證人即道明中
      學組長劉國棟亦證稱：系爭柴油發電機之廠牌雖不符原設計之廠牌，惟其容量
      、規格與原設計相符等語（見原審卷第一六二頁），核與原審勘驗該柴油發電
      機之規格為８０ＫＷ三相２２０Ｖ，認與原工程電力單線設計圖上，關於柴油
      發電機之規格設計等情相符，有原審勘驗筆錄在卷足憑。是關於變壓器及高壓
      電之出廠證明部分，被上訴人既已依約提出且經道明中學認可，而柴油發電機
      部分，其廠牌雖與原設計不符，惟其容量規格與原設計既相符，且其功能、效
      用與原設計完全相同，此有被上訴人提出之上開三廠牌柴油發電機之目錄足稽
      。再據證人潘清雨在本院證稱：目前就缺少書面的驗收手續沒有正式驗收，而
      事實上我們實際已在使用，算是已經完成了，如果廠商來申請，應該會給他驗
      收等語（見本院卷第八十頁），況據道明中學函復本院稱「萬有營造有限公司
      向本校承攬之辦公室、宿舍新建工程，已完成辦理驗收」（見本院卷(一)第一０
      九頁），足證道明中學已表示願意接受該工程之完成，應認被上訴人主張本件
      工程已完成驗收等情，堪予採信。按承攬報酬應於工作交付時給付之，民法第
      五百零五條第一項定有明文，定作人於支付報酬前前固得檢查工作物是否合於
      契約之約定，以決定應否支付報酬，倘定作人於受領工作物後，經過相當時間
      未表示異議者，承攬人既交付工作物，定作人即有支付報酬之義務。縱此後發
      見工作物有瑕疵，亦僅得於民法第四百九十八條所定法定期間內請求修補，或
      解除契約，或請求減少報酬或賠償損害，而不得拒付報酬（最高法院八十二年
      度台上字第一四四０號判決意旨參照）。經查，本件新建大樓工程總工程款為
      八千八百七十五萬八千七百十一元，道明中學已給付上訴人八千二百六十九萬
      七千九百八十九元，而該校亦已於八十五年八月開始啟用系爭新建大樓，且該
      柴油發電機自被上訴人施工完成，經道明中學啟用已有一年多之時間等情，有
      上開道明中學之函件一份在卷足憑，並經證人潘清雨等人證述如上，乃上訴人
      對該發電機廠牌不符之情事，未於相當時間內向被上訴人表示異議或要求更換
      ，且該發電機已通過道明中學之初驗及複驗，其容量規格、功能與原設計廠牌
      並無二致，其價值亦不過為四十七萬元等事實，均為上訴人所不爭。故被上訴
      人所安裝之發電機縱有廠牌不符之瑕疵，亦僅上訴人得否於民法第四百九十八
      條所定法定期間內請求被上訴人修補，或解除契約，或請求減少報酬或賠償損
      害而已，而不得拒付被上訴人報酬，是上訴人抗辯系爭工程未經驗收完工，且
      發電機廠牌不符為有瑕疵，被上訴人請求工程款為無理由云云，自無足取。
  ２、另上訴人主張本件工程之空調中Ｄ項冷氣機有更換十四萬元係其支付，水電工
      程Ｇ項設計圖已指定為和成牌，被上訴人主張變換和成牌追加款應無理由，又
      工程有缺失由伊找來陳文偉修補支出費用六十三萬六千一百零七元，伊可主張
      與工程款抵銷云云，固據提出其製作之轉帳傳票（上訴人稱為發票）、規格表
      及工程預算單影本六張為證（見本院卷(一)第四０～四六頁），但為被上訴人否
      認，而上訴人所舉証人即上訴人以前僱用員工呂世義在本院亦僅證稱：「確實
      陳文偉有做的，像（上開預算單）第十項只有第二項『水電接頭漏水（女廁）
      』有參與到」、「這些工程價錢我不知道」等語（見本院卷(一)第一一七、一一
      八頁），其証詞顯均不能証明上訴人所主張修繕工程為被上訴人所留施工之瑕
      疵及其所提出之工程預算表之項目或價格為真實，此外，上訴人又未對此部分
      舉證證實（上訴人捨棄傳訊陳文偉），是上訴人主張以此修繕款與被上訴人請
      求之工程款抵銷，尚無可採。
  ３、上訴人雖又辯稱：道明中學就違約扣款部分曾建議兩造，由道明中學縮減二分
      之一之請求，另二分之一由兩造各半負擔，因被上訴人拒絕，導致上訴人就道
      明中學工程尾款取得之延誤，故被上訴人就此亦應負遲延及賠償之責云云。惟
      此已為被上訴人所否認，且上訴人就此部分之抗辯復未舉證以實其說，則上訴
      人此部分所辯，已難採信。縱認上訴人此部分所辯屬實，然查與道明中學訂立
      工程承攬契約者係上訴人而非被上訴人，被上訴人僅係轉包上訴人之水電空調
      工程而已，故被上訴人並不受道明中學與上訴人間承攬契約之拘束。從而，縱
      被上訴人拒絕道明中學之上開建議，亦難謂有何歸責之原因，是上訴人執此拒
      付承攬報酬，亦無理由。
（二）其次關於追加工程部分，被上訴人主張伊於系爭工程施工中，經上訴人同意追
      加空調部分之工程計三十二萬二千五百七十四元，水電部分之工程計三十八萬
      八千一百四十元，二者合計七十二萬零七百十四元之事實，業經其提出與所述
      相符之上開追加前、後之工程估價單、工程預算分析表、工程預算明細表及追
      加工程照片等件為證。且據證人潘清雨在原審證稱：追加工程上訴人均有做，
      都已經完工，且工程之修改及追加，亦均有知會上訴人，有經上訴人同意等語
      （見原審卷第一七六、二一八頁）；足見被上訴人主張其追加之工程均已完工
      乙節為真實。查此項追加工程係兩造簽訂系爭承攬契約後，工程進行至中途時
      ，所再另行追加之工程之工程款，為兩造所不爭；依上訴人所持之「工程承攬
      合約書」附帶條文第二項記載「本合約書屬空調第一、二期追加減工程款全部
      金額在內，含水電變更設計追加減總工程款」，被上訴人雖予否認，但此項記
      載上面所蓋「指紋」，確係被上訴人乙○○之右拇指指紋，業經本院採取乙○
      ○十指指紋函請內政部警政署刑事警察局鑑定屬實，有該局鑑定書可憑（外放
      ），被上訴人謂其所持合約書無此附帶記載而空言否認有此約定，自無可取。
      上訴人主張本件工程總價一千六百萬元確已含追加一、二期工程與水電變更設
      計追加減工程，被上訴人所持之合約書未予註明，係因追加減工程係於訂約後
      始發覺，雙方才補填，因當時被上訴人以其合約書未帶，致僅載明於上訴人所
      持有之合約書上云云，堪信為實，兩造就追加工程部分既有此約定，則被上訴
      人所請求之追加工程款七十二萬零七百十四元部分即屬無據。
（三）關於借款壹佰萬元是否已返還部分：上訴人主張被上訴人於八十五年十月廿三
      日向上訴人預借一百萬元未還，提出預借款書影本一紙為證（見本院卷第一八
      七頁），被上訴人雖不爭執，然辯稱該一百萬元被上訴人於提起本件訴訟時已
      先行扣除，蓋本件工程原約定之總價款為一千六百五十萬元，另追加工程價款
      為七十二萬零七百十四元，而上訴人僅給付被上訴人一千二百廿九萬六千四百
      七十元，此有被上訴人前呈萬有公司所制作之請款明細表傳真影本可稽，並經
      當時任職於上訴人公司之證人林淑萍於鈞院證明為其寫的之語，足證上訴人實
      際僅給付被上訴人工程款一千二百二十九萬六千四百七十元，尚欠工程款四百
      二十萬三千五百二十元及追加工程款七十二餘萬元未付，而被上訴人於八十五
      年十月廿三日預借款書中，亦言明該筆預借之一百萬元「待日後工程款中扣除
      」，故本件上訴人起訴時乃將該八十五年十月廿三日預借之一百萬元自前述尚
      欠之工程款中予以扣除，而僅請求給付工程尾款「三百二十萬三千五百三十元
      」及追加工程款七十二萬零七百十四元，足証被上訴人於起訴時已將該一百萬
      元借款扣除云云。經查與證人林淑萍所證相符，且該請款明細表既係與乙○○
      對帳之用，而為被上訴人持有，則上訴人徒然爭執該表上之電話號碼非其所有
      而否認有將該表傳真予被上訴人，自屬無據。參諸該表記載金額一千二百二十
      九萬六千四百七十元，而被上訴人起訴事實又稱上訴人已付工程款一千三百二
      十九萬六千四百七十元，足證被上訴人所辯已將該借款一百萬元扣除乙節為實
      在。從而上訴人上訴主張應再就被上訴人請求之金額扣除一百萬元云云，尚屬
      無據。
四、按承攬之報酬，應於工作交付時給付之，民法第五百零五條第一項定有明文。又
    依兩造所簽訂之系爭工程承攬合約書第七條之付款辦法約定：開工後每隔十五日
    乙方（即被上訴人）應將該期完成之工程項目含材料與工資，詳細列表向甲方（
    即上訴人）提出申請，經甲方查驗符合後，於十五日內交付該期估驗計價之百分
    之九十，俟本工程正式驗收無誤後，再將該項保留款一次付清。依上所述，本件
    被上訴人既已依約交付工作物並經道明中學完成驗收，則被上訴人依據承攬之法
    律關係，請求上訴人給付上開工程尾款三百二十萬三千五百三十元及自起訴狀繕
    本送達之翌日即八十六年二月二十三日起至清償日止，按年息百分之五計算之遲
    延利息，即屬正當。至被上訴人請求上訴人給付追加工程款七十二萬零七百十四
    元部分，則為無理由，不能准許。綜據上述，原審就被上訴人請求上訴人給付工
    程尾款部分為上訴人敗訴之判決，並無違誤，上訴意旨求予廢棄改判，非有理由
    ，應予駁回。至原審就被上訴人請求追加工程款七十二萬零七百十四元部分，為
    上訴人敗訴判決，自有未洽，上訴意旨指摘原判決此部分不當，求予廢棄改判，
    為有理由，應由本院連同此部分假執行宣告予以廢棄，並駁回被上訴人此部分在
    第一審之訴及假執行之聲請。
五、附帶上訴部分：
    被上訴人主張：依工程慣例，上訴人應給付被上訴人關於系爭工程之營業加值稅
    八十二萬五千元云云。惟查，觀於卷附兩造所訂定之工程承攬合約書，僅約定工
    程總價為一千六百五十萬元，此外，並無關於營業加值稅若干，及該營業加值稅
    應由何人負擔之約定。被上訴人雖主張依工程慣例應由上訴人負擔營業加值稅云
    云，然為上訴人所否認；而依台灣區電氣工程工業同業公會高雄辦事處函雖稱一
    般工程營業加值稅係外加，由業主負擔云云，但本件上訴人所承攬道明中學之工
    程，有關加值營業稅是屬內含於總工程款，即非由業主道明中學負擔，有道明中
    學函文一紙附卷可稽（見本院卷第一０九頁），被上訴人所稱其承攬道明中學工
    程之營業稅由道明中學負擔自非可取，足見一般營業稅並非全由業主負擔，仍依
    各案之約定為準。被上訴人對其主張應由上訴人負擔加值營業稅，並不能舉證以
    實其說，再參酌營業稅法第二條第一款規定「營業稅之納稅義務人為銷售貨物或
    勞務之營業人」；第三條第二項前段規定「提供勞務予他人，或提供貨物與他人
    使用收益，以取得代價者為銷售勞務」；依此，則本件營業加值稅八十二萬五千
    元應由提供勞務予他人之銷售勞務營業人即被上訴人負擔。是被上訴人主張上開
    加值營業稅款應由上訴人負擔云云，尚無從證實，自屬無據。原審就此部分為被
    上訴人敗訴之判決，並無違誤，被上訴人就此部分附帶上訴意旨求予廢棄改判，
    非有理由，其附帶上訴應予駁回。
六、兩造其餘攻擊防禦之方法，與判決之基礎不生影響，不予一一論述，附此敘明。
七、據上論結：本件上訴人之上訴為一部有理由、一部無理由，被上訴人之附帶上訴
    為無理由，合依民事訴訟法第四百四十九條第一項、第四百五十條、第七十九條
    但書判決如主文。
中      華      民      國    八十九    年      十    月    三十一      日
                                      臺灣高等法院高雄分院民事第五庭
~B1審判長法官  蔡明宛
~B2法      官  李炫德
~B3法      官  林健彥
右為正本係照原本作成。
如對本判決上訴，須於判決送達後二十日內向本院提出上訴狀，其未表明上訴理由者
，應於上訴後二十日內向本院提出上訴理由書（均須按他造當事人之人數附繕本）。
上訴時應提出委任律師或具有律師資格之人之委任狀，並依附註條文規定辦理。
中      華      民      國    八十九    年      十一      月    二      日
~B法院書記官  廖素珍
附註：
民事訴訟法第四百六十六條之一：
對於第二審判決上訴，上訴人應委任律師為訴訟代理人，但上訴人或其法定代理人具
有律師資格者，不在此限。
上訴人之配偶、三親等內之血親、二親等內之姻親，或上訴人為法人、中央或地方機
關時，其所屬專任人員具有律師資格並經法院認為適當者，亦得為第三審訴訟代理人
。
第一項但書及第二項情形，應於提起上訴或委任時釋明之。
                                                                        Ｆ


司法院資訊處製作；財團法人民間司法改革基金會備份。
